臺灣高等法院高雄分院刑事判決　　　　　　　　九十三年度金上重更(一)字第五號
　　　上　訴　人
　　　即　被　告　甲○○
　　　選任辯護人　錢師風　律師
右上訴人因違反商業會計法等案件，不服台灣高雄地方法院九十年度重訴字第一五號
中華民國九十二年九月二十五日第一審判決（起訴案號：台灣高雄地方法院檢察署八
十九年度偵字第二六○八五號、九十年度偵字第三○九三號），提起上訴，經最高法
院發回更審，本院判決如左：
    主  文
原判決關於甲○○部分撤銷。
甲○○共同連續主辦會計人員，利用不正當方法，致使財務報表發生不實之結果，處
有期徒刑壹年；又主辦會計人員，以明知為不實事實，而填製會計憑證，處有期徒刑
捌月。應執行有期徒刑壹年陸月。
    事  實
一、甲○○自民國八十六年七月起至八十八年十二月二十日止，擔任峰安金屬工業股
    份有限公司（下稱峰安公司）之會計處長，職掌帳務成本、稅務、編製支出傳票
    及匯整製作峰安公司財務報告等職務，為峰安公司主辦會計人員。其與擔任峰安
    公司董事長之吳德美（另案辦理中）、總經理朱安雄（另案通緝中）、副總經理
    朱安泰（經本院另案以九十三年度金上重訴字第一號以逃漏稅捐、業務侵占等罪
    ，判處應執行有期徒刑十年在案）、財務經理呂瑞得（經原審另案以九十年度重
    訴字第十七號判決應執行有期徒刑四年，現本院以九十二年度上訴字第二○七一
    號審理中），均明知峰安公司向長東建設有限公司（下稱長東公司）及綜力建設
    有限公司（下稱綜力公司）購買聯合起造之「岡山美墅國社區」（下稱美墅國）
    三百零一戶房地為由，於八十六年六月五日以會計科目「預付設備」、傳票摘要
    記載為「預付岡山社區土地及房屋款（輔助摘要：岡山社區別墅一批預付第一次
    頭期款）」，自峰安公司設於加拿大皇家銀行高雄分行第七五○─七八五─八號
    帳戶提領之新台幣（下同）一億五千八百八十七萬二千五百七十一元（如附表一
    編號１所示）；及同年月十日以會計科目「預付設備」、傳票摘要記載為「預付
    岡山美墅國土地房屋款（輔助摘要：頭期款第二次付款）」，自峰安公司設於萬
    泰商業銀行高雄分行（下稱萬泰高雄）第八○○五一○─八號帳戶、彰化商業銀
    行高雄分行（下稱彰銀高雄）第三三三二九─九號帳戶、亞太商業銀行高雄分行
    （下稱亞太高雄）第○○二七九二─○號帳戶、第一商業銀行小港分行（下稱一
    銀小港）第○○九三九─一號帳戶、聯邦商業銀行高雄分行（下稱聯邦高雄）第
    一○─0000000號帳戶、寶島商業銀行苓雅分行（下稱寶島苓雅）第八五
    ○一八八號帳戶、首都銀行高雄分行（下稱首都高雄）第三○○一八號帳戶及中
    華商業銀行鳳山分行（下稱中華鳳山）第一四○─六─○○號帳戶合計提領五億
    七千一百九十一萬元（自上開帳戶提領之數額及流向，詳見附表一編號２）。嗣
    以解除買賣為由，自八十六年六月二十七日起至同年九月三十日止，將此二筆合
    計七億三千零七十八萬二千五百七十一元款項陸續沖回峰安公司等付款、沖回之
    情事，實際上此等款項係供安邦投資公司及振安投資公司週轉使用（詳如附表一
    ），均非支付予長東、綜力公司供作買受「美墅國」房地使用，亦非由長東、綜
    力公司將款項沖回峰安公司。甲○○與吳德美、朱安雄、朱安泰、呂瑞得等人均
    明知峰安公司於附表二所示，以向震安企業有限公司（下稱震安公司）購買高雄
    縣大寮鄉○○段潮州寮小段第六九四一、六九四二、六九四三、六九四四號土地
    及建築改良物為由，在八十六年七月五日以會計科目「預付土地款」、傳票摘要
    為「預付土地款（輔助摘要：赤崁段潮州寮小段）」，自峰安公司設於彰銀高雄
    第三三三二九─九號帳戶提領之三億九千萬元，八十六年七月八日以會計科目「
    預付土地款」、傳票摘要為「預付土地款（輔助摘要：赤崁段潮州寮小段）」，
    自峰安公司設於華南商業銀行南高雄分行（下稱華銀南高雄）第三一─一帳戶及
    萬泰高雄第八○○五一○─八號帳戶提領合計一億二千九百萬元，八十六年七月
    十一日以會計科目「預付土地款」、傳票摘要為「預付土地建物款（輔助摘要：
    赤崁段潮州寮小段）」，自峰安公司設於一銀小港第○○九三九─一號帳戶提領
    之一百萬元，實際上此等款項匯入安邦投資公司等帳戶，均非支付予震安公司供
    購買前揭土地之用（自上開帳戶提領之數額及流向，詳見附表二）。
二、甲○○與吳德美、朱安雄、朱安泰、呂瑞得基於共同之概括犯意聯絡，於八十六
    年九月間由甲○○在其負責匯整編製之峰安公司八十六年第三季財務報表（告）
    第七項附註七「重大承諾事項及或有事項」編號６登載「峰安公司基於八十六年
    六月五日與長東公司及綜力公司簽定購買美墅國房地之買賣合約，而在八十六年
    六月十日前支付頭期款七億三千零七十八萬二千五百七十一元，嗣因峰安公司於
    八十六年六月底行使解除權，於同年六月二十七日收到賣方退還之第一筆款項一
    千八百萬元，而截至八十六年九月三十日止，峰安公司支付之前開頭期款已全數
    收回，但尚有利息一百六十八萬五千元之利息未收回」、第十三項編號３登載「
    峰安公司在八十六年七月一日與震安公司定約購買土地而支付共計五億二千萬元
    價金」等與實情不符之內容之不正當方法，經由吳德美、朱安雄蓋章，使峰安公
    司八十六年第三季財務報表發生不實之結果。甲○○連續於八十八年初匯整編製
    峰安公司八十七年全年度財務報告時，再與吳德美等人犯意聯絡，由甲○○在該
    財務報告第八項附註七編號４登載「峰安公司基於八十六年六月五日與長東公司
    及綜力公司簽定購買美墅國房地之買賣合約，而在八十六年六月十日前支付頭期
    款七億三千零七十八萬二千五百七十一元，嗣因峰安公司於八十六年六月底行使
    解除權，於同年六月二十七日收到賣方退還之第一筆款項一千八百萬元，而截至
    八十六年九月三十日止，峰安公司支付之前開頭期款已全數收回，但尚有利息一
    百六十八萬五千元之利息未收回」、附註十三編號３登載「峰安公司於八十六年
    度間，曾在八十六年七月一日與震安公司定約購買土地而支付共計五億二千萬元
    價金」等與實情不符之內容之不正當方法，並送由知情之吳德美、朱安雄蓋章，
    使峰安公司八十七年全年財務報告發生不實之結果。
三、峰安公司嗣於八十七年八月間，以另基於買賣關係自長東、綜力公司過戶取得之
    「美墅國」一百三十一戶房地，向慶豐商業銀行高雄分行（下稱慶豐高雄）辦理
    貸款，該銀行於同年月二十四日將貸款四億六千五百三十一萬元撥入峰安公司設
    於該行第0000000000000號帳戶內，直接轉帳沖還長東、綜力公司
    原以「美墅國」建築案向「慶豐高雄」貸款而積欠之同額債務，及在八十七年八
    月間，以基於買賣關係再自長東、綜力公司過戶取得之「美墅國」七十五戶房地
    ，向同銀行辦理貸款，並經「慶豐高雄」於同年月二十七日將貸款三億五千六百
    五十三萬元撥入峰安公司設於同前帳戶內，直接轉帳沖還長東、綜力公司原以「
    美墅國」建築案向「慶豐高雄」貸款而積欠之同額債務。此二筆轉帳沖還之支出
    均以「墊付綜力公司、長東公司借款」為會計科目而製作均屬八十七年八月二十
    四日期、第○○六一號、第○○六二號支出傳票二紙入帳。甲○○知悉此二筆轉
    帳沖還之金錢，實際上係峰安公司向長東、綜力公司買受「美墅國」一百三十一
    戶及七十五戶之價款，非借款予長東、綜力公司，因簽證會計師陳義明查核峰安
    公司八十七年第三季財務報告，要求甲○○說明此二筆款項用途及查證證據資料
    ，甲○○即向吳德美反應，吳德美遂表示前開墊款係用以購買海裕冷凍企業股份
    有限公司（下稱海裕公司）、大高雄有線電視股份有限公司（下稱大高雄公司）
    、振安鋼鐵股份有限公司（下稱振安公司）及群翔精密鑄造股份有限公司（下稱
    群翔公司）股票，甲○○為使會計科目符合購買股票之事，且為趕製財務報告應
    付查核，竟決定抽換原先之支出傳票，將會計科目「墊付借款」變更為「預付長
    期投資款」，於八十七年十月二十九日指示不知情之成年會計李佳蓉接續製作均
    屬八十七年八月二十四日期、第○○六一號、第○○六二號等內容不實事項之支
    出傳票二張，將原先製作之二張支出傳票更換作廢。
四、案經法務部調查局南部機動組報請台灣高雄地方法院檢察署檢察官偵查起訴。
    理  由
一、被告之辯解及證據能力說明：
（一）上訴人即被告甲○○對於右開擔任峰安公司之職務、職掌及附表一、二所示帳
      戶提領金額及流向、財務報告及傳票所登載內容等情雖不爭執，但矢口否認有
      何違法犯行，辯稱：我僅負責峰安公司帳務成本、編製支出傳票及匯整峰安公
      司之資料編製財務報告，並不經手資金之運作，對於附表一、二所示提領之資
      金之真實流向並不知情，係依據會計資料製作財務報告，因會計師陳義明查核
      八十七年第三季財務報告時，要求說明該二筆自「慶豐高雄」帳戶提領以「墊
      付綜力公司、長東公司借款」為會計科目、金額分別為四億六千五百三十一萬
      元和三億五千六百五十三萬元之用途及資料，乃向當時峰安公司董事長吳德美
      反應，吳德美表示前開墊款係用以購買海裕公司、大高雄公司、振安公司及群
      翔公司股票，既然係供購買股票所用，我須將會計科目調整為「預付長期投資
      款」，才指示會計李佳蓉製作前揭二紙會計科目為「預付長期投資款」之支出
      傳票，並將原先以墊付借款為會計科目製作之二紙支出傳票更換作廢，並無在
      支出傳票上登載不實等語。
（二）辯護意旨謂朱安雄、呂瑞得於法務部調查局南部機動組調查（下稱調查）時所
      為之陳述，均無證據能力。但證人朱安雄因犯違反選舉罷免法案件，經判處有
      期徒刑一年十月確定，未到案執行，經台灣高雄地方法院檢察署於九十二年十
      月二十日發布通緝，此有朱安雄之全國前案紀錄表在卷可稽，顯已所在不明而
      無法傳喚。證人呂瑞得於原審及本院均到庭作證，但所述會計處不知道資金調
      度云云，與先前所述「會計處知道預付科目之資金係作為集團調度運用」等語
      不符。而朱安雄、呂瑞得於調查陳述時，並無指出有受到任何強暴、脅迫、利
      誘或人情干擾等不當外在壓力所致，所為陳述亦非推諉他人以圖卸責，復有相
      關證據資料足以佐憑，均具有特別可信之特別情況，且為證明犯罪事實存否所
      必要，依刑事訴訟法第一百五十九條之二、之三規定，均得為證據。又朱安雄
      、呂瑞得於檢察官偵訊時所為之陳述（八十九年十一月二十日、九十一年一月
      十日偵訊筆錄），並無顯不可信情形，亦均得作為證據。
二、認定共同使財務報表不實所憑之證據：
（一）先就財務報告而言：
    一被告甲○○負責匯整編製之八十六年第三季財務報表第七項附註七編號６，及
      八十七年財務報表第八項附註七編號４，均登載「峰安公司基於八十六年六月
      五日與長東及綜力公司簽定購買美墅國房地之買賣合約，而在八十六年六月十
      日前支付頭期款七億三千零七十八萬二千五百七十一元，嗣因峰安公司於八十
      六年六月底行使解除權，於同年六月二十七日收到賣方退還之第一筆款項一千
      八百萬元，而截至八十六年九月三十日止，峰安公司支付之前開頭期款已全數
      收回，但尚有一百六十八萬五千元之利息未收回」等內容。此有峰安公司八十
      六年第三季財務報表及八十七年財務報表可憑（見八十六年第三季財務報表第
      三一頁，八十七年財務報表第三八頁）。
    二在該八十六年第三季財務報表第十三項「依台財證(六)第○三三六三號函規定
      應揭露事項」內之編號３登載峰安公司在八十六年七月一日與震安公司定約購
      買土地而支付共計五億二千萬元價金之內容，以及於八十七年財務報表第十三
      項編號３「取得長期股權投資，不動產之金額達一億元或實收資本額百分之二
      十以上者」欄內，亦登載「峰安公司在八十六年度，曾因於八十六年七月一日
      與震安公司定約購買土地而支付共計五億二千萬元價金」之內容等情，同有上
      開財務報表二份可憑（見八十六年第三季財務報表第三五頁，八十七年財務報
      表第四八頁）。
（二）再就共犯之陳述而言：
    一朱安雄於調查時稱：附表一所示合計七億三千零七十八萬二千五百七十一元款
      項，係呂瑞得依據我先前概括授權，藉用「預付岡山美墅國別墅第一次頭期款
      」之名目，將款項由峰安公司帳戶調度至我個人經營之安邦投資、振安投資等
      公司週轉使用，款項實際上並非支付給長東、綜力公司，所以款項當然未流入
      長東、綜力公司帳戶，而係流入我個人公司帳戶，前開款項在週轉使用後，呂
      瑞得由將前開款項沖還峰安公司，但利息一百六十八萬五千元可能因財務人員
      疏忽並未沖還，且前開款項之支出傳票及其附件（暫借款申請單）係由峰安公
      司會計處負責製作，作好後再送給副總經理朱安泰審查，最後由我形式上批示
      ，並未特別指示以何種會計科目製作傳票，但峰安公司負責款項支出之財務處
      及負責作業之會計處彼此依據權責，以符合會計作業等語（見九十年度偵字第
      三○九三號第八六頁背面）。呂瑞得於調查時亦稱：附表一所示七億多元係安
      鋒集團之資金調度，款項並非用來支付「美墅國」頭期款，僅是以該名義製作
      支出傳票，款項是由我負責調度並指示財務處人員辦理匯款工作，我是依朱安
      雄之指示調度前開款項，調度時我曾依峰安公司財務會計流程先製作「暫借款
      」傳票呈核給朱安雄批准，批准後始可支出該筆款項等語（同上偵卷第二九五
      頁）。
    二再如附表二所示部分，呂瑞得於調查時陳稱：附表二所示峰安公司向震安公司
      購買高雄縣大寮鄉○○段潮州寮小段第六九四一等四筆土地總價款五億二千萬
      元，亦係資金調度款項，震安公司實際上係朱安雄所有，朱安雄早在八十三年
      間就將前開土地提供給峰安公司建廠並作為峰安公司向彰化銀行貸款之擔保品
      ，八十三年間峰安公司籌建棒鋼廠須使用前開四筆土地，故決定向震安公司購
      買前開四筆土地，該四筆土地總價款實際是付給朱安雄，朱安雄指示我將前開
      款項調度至其所經營之安邦投資等公司使用等語（同上偵卷第二九八頁）。朱
      安雄於調查及偵訊中亦稱：當時震安公司全部股份已由我個人持有，乃將附表
      二所示五億二千萬元款項交給呂瑞得調度，故安鋒集團前述資金調度小組可能
      為求迅速處理、避免手續繁雜，乃將附表二所示五億二千萬元之買賣價款直接
      支付給我所經營之安貿公司或其他公司，而並未將該筆價款支付給震安公司等
      語（同上偵卷第九○頁、第一九六頁、第二○四頁背面）。
    三此外，呂瑞得於調查時並稱：安鋒集團為了旗下峰安公司、安峰鋼鐵股份有限
      公司、振安公司三家有實際從事生產公司資金調度設置一個資金調度小組，負
      責安鋒集團全部財務之調度，該小組之實際決策成員為朱安雄、吳德美夫婦，
      由我本人負責資金調度之執行，流程為各該公司如有資金缺口，即由該公司之
      財務主管向我說明額度，我即清查安鋒集團旗下公司何處有資金可供調度，並
      隨即要求該可提供資金之公司財務部門編製一張暫借款之傳票﹙會計科目為預
      付款﹚，並向朱安雄及吳德美報告詳情，另將該傳票送由渠等批准，再由我交
      代財務人員製作取款條、匯款單或開立支票等相關資料由渠等蓋上印鑑後，即
      將該筆資金以匯款匯入或以支票兌現或現金轉帳等方式將資金提供予需求資金
      之公司帳戶，隨後將該傳票交會計部門登帳，匯款單則留存由財務處保管，會
      計處人員亦知道該預付款科目係作為安鋒集團公司間資金調度運用，故雖未附
      送匯款單等資料，他們仍會以預付款之科目登帳等語至明（同上偵卷第一六八
      頁）。
（三）本院之判斷：
    一綜合右揭朱安雄、呂瑞得之證詞，及峰安公司八十六年六月五日向長東、綜力
      公司購買該聯合起造之美墅國房地為由，而先後於附表一所示日期以會計科目
      均為預付設備，傳票摘要記載為「預付岡山社區土地及房屋款（輔助摘要：岡
      山社區別墅一批預付第一次頭期款）」及「預付岡山美墅國土地房屋款（輔助
      摘要：頭期款第二次付款）」之付款理由，各自峰安公司設於如附表一所示銀
      行帳戶提領合計七億多元。峰安公司再於附表二所示以向震安公司購買高雄縣
      大寮鄉○○段潮州寮小段第六九四一等地號四筆土地為由，而於附表二所示日
      期以會計科目均為預付土地款，傳票摘要均為「預付土地款（輔助摘要：赤坎
      段潮州寮小段）」之付款理由，自峰安公司設於如附表二所示銀行帳戶提領共
      計五億二千萬元。然附表一、二所示提領款項，實際上並未支付予長東、綜力
      及震安公司等情，亦有如附表一、二所示之資金流向及峰安公司支出傳票、暫
      借款申請單及銀行之取款憑條、匯款申請書、登錄傳票單、存摺支取單、存款
      憑條、對帳單可稽（關於上開資料出處，均詳見附表一、二所示相關傳票欄）
      。據上所述，足見附表一所示預付美墅國房地、附表二預付購買震安公司土地
      之付款理由，各自峰安公司所設銀行帳戶提領之七億多元、五億二千萬元，實
      際上均供安鋒集團資金調度使用，並未付予長東、綜力或震安公司，亦非由長
      東、綜力公司將該筆款項返還沖回峰安公司，亦即附表一、二所示之付款理由
      顯然與實際流向不符，甚為明灼。
    二依前開朱安雄所稱附表一所示之實際用於資金調度之狀況，峰安公司負責款項
      支出之財務處及負責作業之會計處彼此依據權責，以符合會計作業等語，及呂
      瑞得所稱之資金調度小組之決策人員為吳德美及朱安雄，會計處人員亦知道該
      預付款科目係作為安鋒集團公司間資金調度運用，故雖未附送匯款單等資料，
      仍會以預付款之科目登帳之情形。被告甲○○擔任峰安公司之會計處長，相當
      於峰安公司之會計業務主管，對於峰安公司有正確製作會計帳冊及財務報表之
      責，如朱安雄、吳德美、呂瑞得等人事前未與被告為犯意之聯絡，則朱安雄等
      人自無法順利將峰安公司資金予以挪用。參以被告亦供稱「安峰集團的資金調
      度係由朱安泰、呂瑞得等人負責」（見偵字三○九三號卷第一○二頁）「財務
      處之呂瑞得負責資金調度，需要付款時，他會通知財務處之課長或出納人員出
      具一張暫借款單表示支出，該單子會送至上級核批」（同上卷第一六二頁）等
      語。由上可證被告亦知峰安公司之資金有用於安峰集團調度之情事，而調度方
      式即是以暫借款方式為之，仍予以配合辦理。是以被告雖明知峰安公司於八十
      六年八月二十五日始獲經濟部獲准從事營建業務，於附表一所示之支出，自不
      能以正確之會計科目記帳，被告為予配合，乃以「預付設備」之科目記帳；且
      對於附表一、二所示以預付款科目支出之款項，實際上並非支付予長東、綜力
      及震安公司，亦無由長東、綜力公司返還沖回七億多元款項等情，應知之甚詳
      ，其於製作傳票記帳時已知與實際情況不符，自不容其以未經手資金之運作為
      推諉不知之理由。
    三被告始終辯稱其僅負責稅務及依據會計資料製作財務報表，不經手資金運作，
      不知資金之實際流向等語。然按商業會計法第七十一條第五款之罪，係以行為
      人主觀上應具備「利用不正當方法，使財務報表發生不實結果」之故意，亦即
      認識犯罪之構成事實，且進而決定為其行為之意思。申言之，被告僅有上開要
      件之主觀意思即已成立犯罪，非謂被告亦應就每一階段均參與，或詳知資金流
      向或如何使用（如已知具體流向並與之配合，則與朱安雄等人應有共同業務侵
      占之犯行）。準此，被告甲○○明知上情，仍在其負責匯整編製之八十六年第
      三季財務報表第七項財務報表附註七編號６登載峰安公司購買美墅國房地之買
      賣合約，嗣因解除而收到賣方退還款項，但尚有部分利息未收回等情，並在第
      十三項編號３登載峰安公司與震安公司定約購買土地而支付五億二千萬元價金
      等俱與事實不符之內容之不正當方法，續於負責編製之八十七年財務報表第八
      項財務報表附註七編號４，同樣登載上情，並均送交知情之吳德美、朱安雄蓋
      章，使峰安公司八十六年第三季及八十七年財務報表因而發生與事實不符之結
      果，被告甲○○與吳德美、朱安雄共同利用不正當方法致使財務報表發生不實
      結果之行為，堪以認定。
三、認定明知為不實而填製憑證之證據：
（一）被告於八十七年十月二十九日指示不知情之會計李佳蓉接續製作傳票日期均屬
      八十七年八月二十四日、第○○六一號、第○○六二號、會計科目為「預付長
      期投資款」、由峰安公司設於「慶豐高雄」第0000000000000號
      帳戶於同日各提領之四億六千五百三十一萬元、三億五千六百五十三萬元，係
      用於預付長期投資款之支出傳票，有供更換原先記載上開二筆由同上帳戶提領
      之款項係以「墊付綜力公司、長東公司借款」為會計科目之支出傳票二紙為證
      （見外放之證據七卷目錄四第十六頁、第二○頁）。此二筆款項，實際上之支
      出原因為峰安公司於八十七年八月間以自長東、綜力公司過戶取得之美墅國一
      百三十一戶房地向「慶豐高雄」辦理貸款，經該銀行於同年月二十四日將貸款
      四億六千五百三十一萬元撥入峰安公司上開帳戶內，直接轉帳沖還長東、綜力
      公司原以「美墅國」建築案向該行貸款而積欠之同額債務，及峰安公司同在八
      十七年八月間，再自長東、綜力公司過戶取得之「美墅國」七十五戶房地向該
      行辦理貸款，經該銀行於同年月二十七日將貸款三億五千六百五十三萬元撥入
      前開帳戶，直接轉帳沖還長東、綜力公司原以「美墅國」建築案向該行貸款而
      積欠之同額債務等情，有銀行還款明細查詢單二份可參（見九十年度偵字第三
      ○九三號偵卷第二○七至二○八頁）。
（二）峰安公司固先後於八十六年八月二十八日、八十七年一月六日及同月二十六日
      與長東、綜力公司簽訂購買美墅國三百零一戶房地之契約，然證人呂瑞得已陳
      明：八十六年間為了解決長東、綜力二家公司積欠「慶豐高雄」十一億四千五
      百萬元貸款之問題，我曾陪同朱安雄與該銀行經理王登霖協調，結果該行同意
      配合辦理上開房地過戶至峰安公司後，再由峰安公司向該行辦理貸款，並將貸
      得款項直接沖還長東、綜力二家公司所積欠慶豐銀行之貸款，以解決美墅國貸
      款問題，故峰安公司實際是同時承受美墅國房地﹙資產﹚及長東、綜力二家公
      司貸款﹙負債﹚方式所進行之交易，所以峰安公司係以承接長東、綜力積欠貸
      款之方式抵償購買美墅國三百零一戶房地價款等語（見同上偵卷第二九六至二
      九七頁）。證人朱安泰亦稱：事實上峰安公司自始即決定以承接長東、綜力公
      司積欠「慶豐高雄」十一億四千五百萬元之貸款作為購買美墅國三百零一戶房
      地之價金，峰安將過戶取得之房地向慶豐銀貸得款項，用以抵充長東、綜力原
      本積欠慶豐銀行的貸款，之前購買美墅國房地的錢實際上大部分都沒有付給長
      東、綜力公司等語（見原審卷(三)第二九○至二九一頁）。
（三）再者，前開由峰安公司設於「慶豐高雄」上開帳戶於八十七年八月二十四日、
      同年月二十七日分別所提領四億六千五百三十一萬元、三億五千六百五十三萬
      元之事由，係由峰安公司財務部門製作暫借款申請單提供予會計處。該申請單
      係作為付款理由說明及開立支出傳票依據之用，其於八十七年八月二十四日提
      領四億六千五百三十一萬元之暫借款申請單說明欄內，係記載「綜力四十九件
      、長東八十二件、共一百三十一戶」，而於同年月二十七日提領三億五千六百
      五十三萬元之暫借款申請單說明欄內，亦記載「綜力十件、長東六十五件、共
      七十五戶」，有該暫借款申請單二份可稽（見證據第七卷目錄四第十七頁、第
      二一頁），已明白顯示前開由「慶豐高雄」提領之此二筆款項，係用於與向長
      東、綜力公司購買美墅國房地相關之支出。從而，依上揭關於自「慶豐高雄」
      提領之二筆款項之來由去向，及暫借款申請單關於付款原因之說明，被告身為
      審核上開暫借款申請單所製作之支出傳票職務，對於前開二筆款項實際上係峰
      安公司向長東、綜力公司購買美墅國一百三十一戶及七十五戶之價款，絕非供
      購買股票所用之情，應知之甚明。則被告明知於此，為使會計科目與購買股票
      事由符合，竟指使不知情之會計李佳蓉填製傳票日期八十七年八月二十四日、
      第○○六一號、第○○六二號、會計科目「預付長期投資款」之不實支出傳票
      二張，其明知為不實事項而填製憑證之犯行，亦至為灼然。
四、對被告其餘辯解之說明：
（一）證人呂瑞得於本院前審及本院審理時證稱「安峰集團的資金調度由朱安雄來決
      定，財務部門根據決策來執行。甲○○對於峰安公司資金調度，有無權決定，
      我不清楚。財務與會計是分開的，所以資金調度是財務的事，會計處事先不會
      知道，經過公司所有表單之流程最後流到會計處，所以會計處事後才知道」「
      會計處是根據我們公司各單位付款後的表單，作最後整理，如果有深入瞭解傳
      票的內容，他就知道資金最後的流向，如果未深入去瞭解的話，他也可以結帳
      ，但是無法瞭解資金真正的去處」等語。但查，呂瑞得於調查時已稱「會計處
      亦知道該預付款科目係作為安鋒集團公司間資金調度運用」等語明確，其於檢
      察官詰問時改稱「那麼久了，應該有所誤解」「當初問很多問題，可能是‧‧
      因為這種制度是固定的」云云（見本院卷第一八三至一八四頁），對於在調查
      時所稱：會計處人員知道預付款科目係安鋒集團間資金調度運用，故雖未附送
      匯款單等資料，他們仍會以預付款的科目登帳，應該是有所誤解，惟並無法解
      釋當時為何作此陳述，顯有避重就輕、答非所問之情，實非可信。又證人雖否
      認有參與峰安公司承接美墅國建案之情形，惟不否認曾陪同朱安雄到慶豐銀行
      高雄分行洽談由峰安公司承接處理美墅國建案貸款之事（本院卷第一八四至一
      八八頁）；另被告證稱依據峰安公司之會計、財務制度，會計處不經手金錢之
      進出、且不會接觸到與金融機構往來之存款簿、也無法從暫借款申請單看出實
      際金錢流向；伊亦未告知被告實際金錢流向云云。如前所述，被告製作傳票記
      帳時，已知傳票內容與實際用途不符，則被告是否知悉資金流向，或係事後所
      有表單歸檔後知悉，均無礙於被告犯行之成立。故證人呂瑞得於本院之證詞不
      得作為有利於被告之證據。
（二）證人朱安泰於本院前審證稱「支出傳票由會計單位製做。會計處可以依據暫借
      款單製做傳票。暫借款單是由費用發生單位製做，要經過主管、經理、總經理
      簽章後，才會回到會計部門。我不知道實際款項進出的情形，財務部門的出納
      知道實際款項的進出情形，我不知道被告知不知道」等語。證人林秀蘭證稱「
      會計部門沒有經手實際款項進出，我與主管甲○○均不知實際款項進出流向」
      云云。又證人葉啟超在本院亦稱「會計只負責帳務，不會接觸到錢，無法從帳
      面上看出實際資金流向」云云。辯護意旨雖以上開證人之證述，可知財務與會
      計是分開的，被告不知資金實際流向，從憑證單據亦看不出等語。但本院亦認
      同峰安公司財務與會計部門是分立，會計處人員並不一定全部均知情（所以除
      會計處長被告外，其餘均認定不知情），縱被告不確知朱安雄等人因其所為填
      製不實會計憑證，或使財務報表發生不實結果，導致峰安公司資金遭如何掏空
      使用，仍不免其違反商業會計法犯行，已如前述。至於證人朱安泰所謂「不知
      被告知不知道」、林秀蘭、葉啟超所謂「被告應不知道資金流向」云云，均係
      其個人非基於其實際經驗為基礎之推測之詞，此部分不得作為證據。因此，證
      人所為上述證詞，均不得作為有利於被告之認定。再者，證人陳義明於本院前
      審證稱「兩張傳票是我們的查帳員來問我，我當時向甲○○提出質疑，他說不
      知道，後來查出來回覆我說是去買股票」「我跟他說買股票，是要用預付長期
      投資款科目，而不是墊付款」等語，但陳義明會計師係公司之外部查核，其不
      知實情，不代表被告身為公司會計處長亦不知實情，況依呂瑞得於調查時所證
      「會計處知道該預付款科目之資金係作為集團公司間資金調度使用，故雖未附
      送匯款單等資料，但他們仍會以預付款之資料作帳」等語（見九十年度偵字第
      三○九三號偵卷第一六八頁），足見被告不得以其僅係會計部門或不確知資金
      流向而推諉其責任，陳義明上開證詞尚難採為有利於被告之證據。
    綜上所述，被告甲○○所辯，無非係事後卸責之詞，均不足採。本件事證明確，
    被告違反商業會計法之犯行，堪以認定。
五、論罪之理由：
（一）按商業會計法第七十一條處罰之對象不限於商業負責人，主辦會計人員亦在處
      罰範圍之列，被告雖非鋒安公司之商業負責人，但其係該公司之會計處長，為
      主辦會計人員。復按支出傳票係屬記帳憑證之一種，而記帳憑證性質上即為會
      計憑證，商業會計法第十五條、第十七條分別定有明文。核被告利用不正當之
      方法，致使財務報表發生不實結果之所為，係犯商業會計法第七十一條第五款
      之罪。被告先後二次觸犯同法第七十一條第五款之犯行，雖相隔年餘，但係將
      峰安公司上開支出款項之同一原因事由，先登載於八十六年度第三季財務報告
      ，嗣再登載於八十七年度全年財務報告上，在刑法評價上，應係出於一預定計
      劃之二次連續行為，應係基於概括犯意而為，依法論以一罪並加重其刑。此部
      分犯行，被告與朱安雄、吳德美、呂瑞得、朱安泰等人彼此間，互有犯意聯絡
      及行為分擔，均為共同正犯（除被告為主辦會計之人員外，其餘共犯均屬商業
      會計法第四條、公司法第八條之商業負責人）。
（二）被告填製會計科目均為「預付長期投資款」傳票號碼○○六一號、○○六二號
      而內容均屬不實之支出傳票之所為，係犯同法第七十一條第一款之主辦會計人
      員，以明知為不實事項，而填製會計憑證罪。被告本於一個填製不實傳票之計
      畫，而接續填製二紙內容不實之支出傳票，應為接續犯。其利用不知情之會計
      填製，為間接正犯。公訴人雖認被告此部分與陳義明、朱安雄均有共同犯行，
      惟陳義明係查核峰安公司財務報表之會計師，並非為峰安公司處理製作會計帳
      冊或會計憑證之業務，亦無證據足認其有參與峰安公司資金之運作事務，無從
      認定其對此知情（此部分已經判決無罪確定）；再被告上揭填製不實內容之支
      出傳票上，並未見吳德美、朱安雄之核章或其他審閱之紀錄，且被告於調查時
      亦稱當時因為趕編財務報告時間緊迫，所以未將該支出傳票經朱安雄簽名及歸
      檔等語（見九十年度偵字第三○九三號卷第九八頁），從而並無法認定吳德美
      、朱安雄就被告填製不實內容之支出傳票行為有所知情或參與，自不能認為有
      何共犯關係，公訴意旨尚有未洽。被告甲○○所犯前開二罪間，發生原因不同
      ，顯係犯意各別、行為互殊，應分論併罰。
（三）公訴意旨另以：如附表三所示之以峰安公司購買二批「美墅國」房地提領支出
      款項，實際上並未支付予長東及綜力公司之情形，然被告甲○○同樣將如附表
      三所示款項係付款予長東、綜力公司此不實事項，登載於峰安公司八十六年第
      三季及八十七年第三季財務報表上，因認被告甲○○此部分行為亦成立違反商
      業會計法第七十一條第一款之罪云云。惟遍查該二份財務報表，均未見就如附
      表三所示付款情形予以登載，則被告甲○○自無此部分犯行，因公訴人認此與
      前開成立之商業會計法第七十一條第五款之犯行間有連續犯之裁判上一罪關係
      ，故就此部分不另為無罪之諭知。至於起訴書犯罪事實欄已記載如本件判決事
      實欄第一、二項所載之事實，惟漏引商業會計法第七十一條第五款之法條，應
      予補充。公訴人未認定朱安泰、呂瑞得亦成立違反商業會計法第七十一條第五
      款罪之共犯，尚有未洽，均附此敘明。
六、撤銷改判及科刑之理由：
（一）原審依調查證據結果，予以論罪科刑，固非無見。惟查：
    (一)按依法發行有價證券之公司，應於每年營業年度終了後，或每營業年度第一季
      及第三季終了後之一定期間內，公告並向主管機關申報年度財務報告或季財務
      報告，為證券交易法第三十六條第一項所明定。本件峰安公司發行之股票於案
      發時已在證券交易所上市買賣，自須依規定按時製作季財務報告及年度財務報
      告，並予以公告及向主管機關申報。則被告將峰安公司上開支出款項之同一原
      因事由，先登載於八十六年度第三季財務報告，其後再登載於八十七年度全年
      財務報告上，雖前後相隔年餘，但在刑法評價上，考量係對相同事由所為，及
      財務報告之性質，應解為係出於一預定計劃之二次連續行為，較為合理。原判
      決認犯意個別，論以兩罪併罰，尚有未洽。
    (二)又按被告以外之人於審判中之陳述，除法律有規定者外，不得作為證據，刑事
      訴訟法第一百五十九條第一項定有明文。原判決於審判時，已在修正刑事訴訟
      法公布施行之後，依同法施行法第二條規定，應依修正後之刑事訴訟法規定之
      訴訟程序予以審結，方始適法。惟依原判決理由分別援引朱安雄、呂瑞得二人
      於調查中之陳述，作為認定被告甲○○犯行之憑據。雖當時被告及辯護人未爭
      執上開審判外陳述，原審亦傳訊呂瑞得到庭作證，惟原判決或於審判中，均未
      就其上開審判外之陳述，究竟如何符合傳聞法則明定之例外而具有證據能力予
      以論述說明，即有未合。
    (三)除簡式審判程序案件外，審判長就被告被訴事實為訊問者，應於調查證據程序
      之最後行之，刑事訴訟法第二百八十八條第三項定有明文。立法目的為避免法
      官於調查證據之始，即對被告形成先入為主之偏見，並於理念上符合無罪推定
      原則。被告於準備程序已否認犯罪，應行普通審判程序，但觀之本件審判程序
      於調查證據前，即訊問被訴事實（見原審卷(三)第三六五頁），已有違誤。此外
      ，就本件關於利用不正當方法，使財務報表發生不實結果之犯行，被告除與朱
      安雄、吳德美二人外，另與朱安泰、呂瑞得亦同有犯意之聯絡，原判決未併以
      敘明，亦有不當。
（二）被告上訴意旨否認犯罪，指摘原判決不當，固無理由。惟原判決既有右開可議
      之處，自應由本院將原判決此部分撤銷改判。審酌被告甲○○身為峰安公司之
      會計處長，為主辦會計人員，自應善盡處理商業會計事務之職務，使峰安公司
      會計健全及資產公開，以免人謀不臧，當知會計與財務分立之目的，即係為牽
      制以防止弊端發生，竟以利用在財務報表上登載不實之不正當方法，致使財務
      報表發生不實結果，並又填製不實內容之會計憑證，導致峰安公司之會計制度
      形同虛設，且犯後猶飾詞否認犯行，尚無悔意，惟念其並無犯罪前科，有台灣
      高等法院被告全國前案紀錄表及臺灣高雄地方法院檢察署刑案查註紀錄表可稽
      ，素行尚非不良等一切情狀，分別量處有期徒刑一年及八月，並定其應執行刑
      為有期徒刑一年六月，以資懲儆。
據上論結，應依刑事訴訟法第三百六十九條第一項前段、第三百六十四條、第二百九
十九條第一項前段，商業會計法第七十一條第一款、第五款，刑法第十一條前段、第
二十八條、第五十六條、第五十一條第五款，判決如主文。
本案經檢察官彭南雄到庭執行職務。
中      華      民      國    九十三    年    十二      月    二十一    日
                                  臺灣高等法院高雄分院刑事第三庭
                                          審判長法官周賢銳
                                                法官謝宏宗
                                                法官黃建榮
如不服本判決應於收受本判決後十日內向本院提出上訴書狀，其未敘述上訴理由者，
並得於提起上訴後十日內向本院補提理由書狀（均須按他造當事人之人數附繕本)「
切勿逕送上級法院」。
                                              書記官鄭翠芬
中      華      民      國    九十三    年    十二      月    二十一    日
附錄本判決論罪科刑法條：
商業會計法第七十一條
商業負責人、主辦及經辦會計人員或依法受託代他人處理會計事務之人員
有左列情事之一者，處五年以下有期徒刑、拘役或科或併科新台幣十五萬
元以下罰金：
一  以明知為不實之事項，而填製會計憑證或記入帳冊者。
五  其他利用不正當方法，致使會計事項或財務報表發生不實之結果者。
